臺灣臺中地方法院刑事判決
110年度訴字第1085號
公  訴  人  臺灣臺中地方檢察署檢察官
被      告  王柏文


            張正偉


上  一  人
輔  佐  人
即被告之母  王慧華



上  一  人
選任辯護人  葉東龍律師
            古富祺律師
上列被告因妨害秩序等案件，經檢察官提起公訴（110年度少連
偵字第7號），本院判決如下：
    主    文
甲○○成年人與少年共同犯意圖供行使之用而攜帶兇器在公共場所
聚集三人以上首謀實施強暴罪，處有期徒刑肆月，如易科罰金，
以新臺幣壹仟元折算壹日。
乙○○幫助意圖供行使之用而攜帶兇器在公共場所聚集三人以上下
手實施強暴罪，處有期徒刑參月，如易科罰金，以新臺幣壹仟元
折算壹日。緩刑貳年，緩刑期間付保護管束，並應接受臺灣臺中
地方檢察署所舉辦之法治教育貳場次。
    犯罪事實
一、甲○○疑因與丁○○之兒子丙○○有糾紛而心生不滿，明知丁○○位
    於臺中市○○區○○○路000巷0號住家樓下（下稱丁○○住家樓下
    ）係人車均得往來之公共場所，於該處聚眾，可能波及他人
    ，影響社會治安及秩序，將使公眾對公共秩序之信賴產生動
    搖，仍於民國109年8月15日凌晨4時17分許，邀集少年柯○智
    （92年2月生，真實姓名、年籍資料均詳卷，另由本院少年
    法庭審理）、2名真實姓名、年籍資料均不詳之成年男子（
    下稱某甲、某乙）等人，前往丁○○住家樓下集結尋釁。乙○○
    亦知悉柯○智、某甲、某乙前往丁○○住家樓下係為尋釁，仍
    基於幫助攜帶兇器在公共場所聚集三人以上施強暴之犯意，
    駕駛車牌號碼0000-00號自用小客車（下稱A車），搭載柯○
    智、某甲、某乙前往丁○○住家樓下，甲○○與柯○智、某甲、
    某乙則基於攜帶兇器在公共場所聚集三人以上施強暴之犯意
    聯絡，由甲○○指示柯○智、某甲、某乙持球棒敲擊丁○○所承
    租、停放該處之車牌號碼000-0000號自用小客車（下稱B車
    ），致該車之擋風玻璃破碎、左後照鏡毀損及引擎蓋鈑金凹
    陷（涉犯毀損部分，業據丁○○於本院審理中撤回告訴，詳不
    另為不受理諭知部分）。嗣經丁○○報警處理，始循線查獲。
二、案經丁○○訴由臺中市政府警察局烏日分局報告臺灣臺中地方
    檢察署檢察官偵查起訴。
    理    由
壹、程序事項
一、刑事訴訟法第159條之5規定：「被告以外之人於審判外之陳
    述，雖不符前4條之規定，而經當事人於審判程序同意作為
    證據，法院審酌該言詞陳述或書面陳述作成時之情況，認為
    適當者，亦得為證據。當事人、代理人或辯護人於法院調查
    證據時，知有第159條第1項不得為證據之情形，而未於言詞
    辯論終結前聲明異議者，視為有前項之同意。」本判決所引
    用被告以外之人於審判外所為言詞或書面陳述之供述證據，
    除各該證人之警詢筆錄不得採為認定被告參與犯罪組織之證
    據，已如前述外，其餘部分檢察官、被告甲○○、被告乙○○及
    其辯護人、輔佐人均未於言詞辯論終結前聲明異議，本院審
    酌該等證據作成時之情況，並無違法取證或其他瑕疵，認為
    適於作為本案認定事實之依據，依上開規定，該等供述證據
    應具有證據能力。本案以下所引用之非供述證據，並無證據
    證明有出於違法取得之情形，復經本院依法踐行調查程序，
    應具有證據能力。
二、行政機關及司法機關所製作必須公開之文書，除有其他法律
    特別規定之情形外，不得揭露足以識別刑事案件、少年保護
    事件之當事人或被害人之兒童及少年身分之資訊，兒童及少
    年福利與權益保障法第69條第1項第4款、第2項亦有明文。
    本件所涉少年柯○智於起訴書所載時點為未滿18歲之少年，
    依上揭規定，就其姓名予以遮蔽之。
貳、實體事項
一、認定犯罪事實所憑之證據及理由
　　訊據被告甲○○、乙○○對前述犯罪事實坦認不諱，被告乙○○之
    辯護人則為其辯稱：刑法第150條係針對不特定之人、物實
    施無差別攻擊，才會破壞公共秩序，柯○智等人目標明確，
    前後歷時2分鐘，未達危害社會秩序之程度云云。然查：
（一）前述被告甲○○、乙○○坦認之犯罪事實，核與告訴人丁○○指
      訴之被害情節大致相符（見偵卷第71頁至第73頁），並有
      同案少年柯○智、證人陳冠宇、楊念慈、朱凱傑、林品鑫
      、陳彥傑、葉珈恩、丙○○證述（見偵卷第57頁至第61頁、
      第75頁至第100頁、第212頁至第219頁），以及警員職務
      報告、指認犯罪嫌疑人紀錄表、臺中市政府警察局烏日分
      局搜索扣押筆錄、扣押物品目錄表、扣押物品收據、扣押
      物品清單、本院110年度院保字第828號扣押物品清單、扣
      案物品照片、中華民國小客車租賃定型化契約書暨汽車出
      租單、刑案現場測繪圖、刑案現場照片、路口監視器畫面
      擷取照片、車輛詳細資料報表、臺中市政府警察局烏日分
      局犁份派出所受理各類案件紀錄表、本院宣示筆錄在卷可
      參（見偵卷第23頁至第24頁、第45頁至第55頁、第63頁至
      第69頁、第101頁至第107頁、第111頁至第149頁、第175
      頁、第181頁至第182頁、第220頁至第221頁，本院卷第33
      頁），自堪信為真實。
（二）刑法第150條於109年1月15日修正公布施行，於109年1月1
      7日生效，該次修法理由略以：「倘三人以上，在公共場
      所或公眾得出入之場所聚集，進而實行強暴脅迫（例如：
      鬥毆、毀損或恐嚇等行為）者，不論是對於特定人或不特
      定人為之，已造成公眾或他人之危害、恐懼不安，應即該
      當犯罪成立之構成要件，以符保護社會治安之刑法功能。
      …本罪重在安寧秩序之維持，若其聚眾施強暴脅迫之目的
      在犯他罪，固得依他罪處罰，若行為人就本罪之構成要件
      行為有所認識而仍為本罪構成要件之行為，自仍應構成本
      罪，予以處罰。…參考我國實務常見之群聚鬥毆危險行為
      態樣，慮及行為人意圖供行使之用而攜帶兇器或者易燃性
      、腐蝕性液體，抑或於車輛往來之道路上追逐，對往來公
      眾所造成之生命身體健康等危險大增，破壞公共秩序之危
      險程度升高，而有加重處罰之必要，爰增訂第2項」。又
      立法理由略以：不論在何處、以何種聯絡方式（包括社群
      通訊軟體）聚集，係在遠端或當場為之，均為本條之聚集
      行為，且包括自動與被動聚集之情形，亦不論是否係事前
      約定或臨時起意者均屬之。三人以上在公共場所或公眾得
      出入之場所實施強暴脅迫，就人民安寧之影響及對公共秩
      序已有顯著危害，是將聚集之人數明定為三人以上，不受
      限於須隨時可以增加之情形，以臻明確。不論強暴脅迫是
      對於特定人或不特定人為之，已造成公眾或他人之危害、
      恐懼不安，應即該當該罪成立之構成要件。本罪重在安寧
      秩序之維持，若行為人就本罪之構成要件行為有所認識而
      仍為本罪構成要件之行為，自仍應構成本罪，予以處罰。
      被告乙○○之辯護人雖為其以前詞辯稱，然被告乙○○明知案
      發地點人、車來往通行馬路邊之公共場所，當知被告甲○○
      、柯○智、某甲、某乙所為已足使見聞之公眾或他人恐懼
      不安，與上開「在公共場所聚集三人以上」之構成要件相
      符，更係持客觀上可供作兇器使用之球棒為之，對公共秩
      序顯有危害。
（三）綜上所述，本案事證明確，被告甲○○、乙○○上開犯行，洵
      堪認定，自均應依法予以論罪科刑。
二、論罪科刑
（一）按刑法及其特別法所處罰之「首謀」，係指犯罪之行為主
      體為多數人，其中首倡謀議，而處於得依其意思，策劃、
      支配團體犯罪行為之地位者而言，亦即於同謀犯罪之多數
      人中，率先提議實行犯罪而居於主導策劃地位者即屬之（
      最高法院99年度台上字第6229號、103年度台上字第1904
      號判決意旨參照）。本案係被告甲○○因與葉典成間有糾紛
      ，邀集柯○智、某甲、某乙籍其他人前往本案現場，是應
      屬本案首倡謀議而居於主導策劃地位之人。核被告甲○○所
      為，係犯刑法第150條第1項後段、第2項第1款之意圖供行
      使之用而攜帶兇器在公共場所聚集三人以上首謀施強暴罪
      ；被告乙○○所為，係犯刑法第30條第1項、第150條第1項
      後段、第2項第1款之意圖供行使之用而攜帶兇器在公共場
      所聚集三人以上下手實施強暴罪。檢察官既有實行公訴之
      職權，於實行公訴時，依檢察一體之原則，自得變更或更
      正原起訴之法條，且所謂「起訴法條」應以實行公訴檢察
      官所指被告所犯法條為準，若原起訴法條業經實行公訴檢
      察官變更或更正，且與判決相同，自得逕予引用，毋庸於
      判決中引用刑事訴訟法第300條。本件起訴書原認被告乙○○所犯，係刑法第30條、第150條第2項第1款、第1項前段
      之罪嫌，業經公訴檢察官當庭就被告所犯法條部分，更正
      為刑法第30條、第150條第2項第1款、第1項後段之罪嫌（
      見本院卷第95頁、第137頁、第190頁），本院就此部分自
      無庸再變更起訴法條，附此敘明
（二）又按在學理上，有「任意共犯」與「必要共犯」之分，前
      者指一般原得由一人單獨完成犯罪而由二人以上共同實施
      之情形，當然有刑法總則共犯規定之適用；後者係指須有
      二人以上之參與實施始能成立之犯罪而言。且「必要共犯
      」依犯罪之性質，尚可分為「聚合犯」與「對向犯」，其
      二人以上朝同一目標共同參與犯罪之實施者，謂之「聚合
      犯」，如刑法分則之公然聚眾施強暴、脅迫罪、參與犯罪
      結社罪、輪姦罪等是，因其本質上即屬共同正犯，故除法
      律依其首謀、下手實施或在場助勢等參與犯罪程度之不同
      ，而異其刑罰之規定時，各參與不同程度犯罪行為者之間
      ，不能適用刑法總則共犯之規定外，其餘均應引用刑法第
      28條共同正犯之規定（最高法院81年度台非字第233號刑
      事判決足資參照）。被告甲○○、柯○智、某甲、某乙等人
      ，對於到場實施強暴行為，其等具有犯意聯絡及行為分擔
      ，應論以共同正犯。惟參諸最高法院79年度台上第4231號
      判決意旨，刑法條文有「結夥三人以上」者，其主文之記
      載並無加列「共同」之必要，是本條文以「聚集三人以上
      」為構成要件，自應為相同解釋。
（三）被告甲○○於本案行為時為20歲以上之成年人，柯○智為未
      滿18歲之少年，有其警詢筆錄年籍欄可參（見偵卷第57頁
      ）。被告甲○○於偵查中供稱伊認識柯○智（見偵卷第189頁
      ），又柯○智於警詢中陳稱：伊在龍井區向上路7段上的30
      3檳榔攤與甲○○唱完歌準備回家，後來甲○○告訴伊要去砸
      車等語（見偵卷第57頁至第61頁），足見被告甲○○與柯○
      智有某種熟識程度，而能以短時間應邀柯○智到場，被告
      甲○○對於柯○智之實際年紀應屬可得而知，應依兒童及少年
      福利與權益保障法第112條第1項之規定，加重其刑。被告乙○○於犯罪事實所示犯行時點，其自身尚未年滿20歲，並非
      成年人，無庸再依兒童及少年福利與權益保障法第112條
      第1項規定加重其刑，併予指明。
（四）被告甲○○曾因酒後駕車之公共危險案件，經本院108年沙
      交簡字597號判決處有期徒刑3月確定，於109年6月15日入
      監執行完畢，有前開臺灣高等法院被告前案紀錄表1份在
      卷可考，被告甲○○於受上開有期徒刑執行完畢後，5年內
      故意再犯本案有期徒刑以上之罪，合於累犯規定之要件。
      參酌司法院釋字第775號解釋意旨，於刑法修正前，為避
      免發生罪刑不相當之情形，法院應依該解釋意旨，就個案
      裁量是否加重最低本刑。本院審酌被告甲○○所犯前案與本
      案罪質不同，難認行為人有其特別惡性，揆諸大法官解釋
      意旨，尚無庸依刑法第47條第1項之規定予以加重其刑。
（五）按刑法第150條第1項規定：「在公共場所或公眾得出入之
      場所聚集三人以上，施強暴脅迫者，在場助勢之人，處1
      年以下有期徒刑、拘役或10萬元以下罰金；首謀及下手實
      施者，處6月以上5年以下有期徒刑」；同條第2項則規定
      ：「犯前項之罪，而有下列情形之一者，得加重其刑至2
      分之1：一、意圖供行使之用而攜帶兇器或其他危險物品
      犯之。二、因而致生公眾或交通往來之危險」，該規定係
      就犯罪類型變更之個別犯罪行為得裁量予以加重，成為另
      一獨立之罪名（尚非概括性之規定，即非所有罪名均一體
      適用），屬於刑法分則加重之性質，惟依上述規定，係稱
      「得加重…」，而非「加重…」或「應加重…」，故法院對
      於行為人所犯刑法第150條第2項第1款、第1項後段之行為
      ，是否加重其刑，即有自由裁量之權。衡諸全案衝突時間
      短暫，造成之危害非重，而告訴人丁○○已與被告甲○○、乙○○達成調解，有調解結果報告書、調解程序筆錄各1份存
      卷可參（見本院卷第147頁至第152頁）。綜上，本件被告
      甲○○、乙○○所犯情節侵害社會秩序安全，並無嚴重或擴大
      現象，本院認尚無加重其刑之必要。
（六）被告乙○○以幫助之意思，參與構成要件以外之行為，為幫
      助犯，其所犯情節較正犯輕微，爰依刑法第30條第2項之
      規定，依正犯之刑減輕之。
（七）按犯罪之情狀顯可憫恕，認科以最低度刑仍嫌過重者，得
      酌量減輕其刑，刑法第59條定有明文。其所謂犯罪之情狀
      ，應審酌其犯罪有無可憫恕之事由，即有無特殊之原因與
      環境，在客觀上足以引起一般之同情，認為即予宣告法定
      低度刑期，是否猶嫌過重等因素，以為判斷（最高法院38
      年台上字第16號及51年台上字第899號判例意旨參照）。
      本案被告甲○○於本院審理時業與告訴人丁○○成立調解，業
      如前述，堪認被告甲○○深知其過，極力彌補所犯過錯之殷
      切與誠懇，並已相當程度減免被害人家屬追償損失之勞費
      與國家司法社會資源之耗損。本院綜合上情，認其犯罪之
      情狀於客觀上容有可予憫恕之處，而審酌一切情狀後，堪
      認本件被告犯行縱科以上開罪刑之法定最低刑度，仍有情
      輕法重之餘地，而有刑法第59條酌減其刑之適狀，茲依該
      條規定，酌減其刑。
（八）爰審酌：被告二人所為對於公共秩序造成危害，殊值非難
      ，並審酌被告二人犯後尚知坦承犯行，並已與告訴人丁○○
      達成調解，業如前述，兼衡被告甲○○自陳高中肄業，現在
      做助手司機，月薪新臺幣（下同）3萬出頭，要扶養爺爺
      、父母；被告乙○○自陳高中肄業，在家幫忙做貿易，月收
      2萬出頭，不用扶養家人（本院卷第205頁）等一切情狀，
      分別量處如主文所示之刑，並諭知易科罰金之折算標準。
（九）被告乙○○未曾因故意犯罪受有期徒刑以上刑之宣告，有被
      告乙○○之臺灣高等法院前案紀錄表在卷可按，其一時失慮
      致罹刑章，犯罪之情節尚非至惡，犯後坦承犯行，已見悔
      意，經此次偵、審程序教訓，當知所警惕，信無再犯之虞
      ，本院綜核各情，認所宣告之刑，以暫不執行為適當，爰
      依刑法第74條第1項第1款之規定，予以宣告緩刑貳年，以
      啟自新。本院為使被告乙○○能於本案中深切記取教訓，避
      免其再度犯罪，強化其法治之觀念，依刑法第74條第2項
      第8款規定，諭知被告乙○○應接受臺灣臺中地方檢察署主
      辦之法治教育課程2場次，且依刑法第93條第1項第2款規
      定，於緩刑期間內應付保護管束；倘被告乙○○於本案緩刑
      期間，違反上開所定負擔，且情節重大，足認有執行刑罰
      之必要，檢察官得依刑法第75條之1第1項第4款規定，聲
      請撤銷緩刑之宣告，執行宣告刑，附此敘明。
三、沒收
（一）按供犯罪所用、犯罪預備之物或犯罪所生之物，屬於犯罪
      行為人者，得沒收之，犯罪所得，屬於犯罪行為人者，沒
      收之。但有特別規定者，依其規定，刑法第38條第2項定
      有明文。
（二）本案由柯○智及另2名真實姓名、年籍資料均不詳之男子持
      以砸毀乙車之鋁製棒球棍2支，雖為被告乙○○提出扣案，
      惟依卷內證據資料難認為被告乙○○所有，亦非違禁物，爰
      不宣告沒收。
四、不另為不受理之諭知部分
（一）公訴意旨略以：被告甲○○與少年柯○智、某甲、某乙，基
      於毀損之犯意聯絡，乙○○基於毀損之犯意，駕駛A車，搭
      載柯○智、某甲、某乙前往丁○○住家樓下，再由柯○智、某
      甲、某乙分別持球棒毀損B車，致B車之擋風玻璃破碎、左
      後照鏡毀損及引擎蓋鈑金凹陷，而致令不堪使用。因認被
      告甲○○、乙○○涉犯刑法第354條毀損罪嫌。
（二）按告訴乃論之罪，告訴人於第一審辯論終結前，得撤回其
      告訴，又告訴經撤回者，應諭知不受理之判決，並得不經
      言詞辯論為之，刑事訴訟法第238條第1項、第303條第3款
      、第307條分別定有明文。而刑法第354條之毀損罪，該罪
      依同法第357條之規定，須告訴乃論。茲因本件告訴人丁○○已具狀撤回告訴，有撤回告訴狀1份在卷可稽（見本院卷
      第153頁），揆諸上揭法條規定，本應為不受理之判決，
      惟公訴意旨認此部分若有罪，與被告甲○○、乙○○前開有罪
      部分犯行，具有想像競合犯之一罪關係，爰不另為不受理
      之諭知。
據上論斷，應依刑事訴訟法第299條第1項前段，兒童及少年福利
與權益保障法第112條第1項，刑法第28條、第30條第1項、第2項
、第150條第1項後段、第2項第1款、第59條、第41條第1項前段
、第74條第1項第1款、第2項第8款、第93條第1項第2款，刑法施
行法第1條之1第1項，判決如主文。
本案經檢察官康存孝提起公訴，檢察官戊○○到庭執行職務。
中　　華　　民　　國　　111 　年　　4 　　月　　12　　日
                  刑事第十八庭  審判長法  官  李昇蓉  
　　　　　　　　　                    法  官  侯驊殷
　　　　　　　　                    　法  官  張美眉
以上正本證明與原本無異。
如不服本判決應於收受送達後20日內向本院提出上訴書狀，並應
敘述具體理由；其未敘述上訴之理由者，應於上訴期間屆滿後20
日內向本院補提理由書（均須按他造當事人之人數附繕本）「切
勿逕送上級法院」。
告訴人或被害人如不服判決，應備理由具狀向檢察官請求上訴，
上訴期間之計算，以檢察官收受判決正本之日起算。
　　　　                              書記官  薛美怡
中　　華　　民　　國　　111 　年　　4 　　月　　12　　日
附錄論罪科刑法條
中華民國刑法第150條
在公共場所或公眾得出入之場所聚集三人以上，施強暴脅迫者，
在場助勢之人，處1年以下有期徒刑、拘役或10萬元以下罰金；
首謀及下手實施者，處6月以上5年以下有期徒刑。
犯前項之罪，而有下列情形之一者，得加重其刑至二分之一：
一、意圖供行使之用而攜帶兇器或其他危險物品犯之。
二、因而致生公眾或交通往來之危險。